臺灣臺中地方法院民事判決　96年度保險字第27號
原　　　告　丘芝芸原名甲○○.
被　　　告　興農人壽保險股份有限公司
　　　　　　　　　　　樓
法定代理人　丙○○
訴訟代理人　乙○○
上當事人間給付保險金事件，本院於96年10月4日言詞辯論終結
，判決如下：
    主      文
被告應給付原告新台幣壹佰萬元，並自民國九十六年七月十八日
起至清償日止，按年息百分之五計算之利息。
訴訟費用新台幣壹萬零玖佰元由被告負擔。
本判決於原告以新台幣貳拾萬元供擔保後，得假執行。但被告以
新台幣壹佰萬元為原告供擔保後，得免為假執行。
    事實及理由
壹、兩造之聲明：
  一、原告：(一)被告應給付原告新台幣（下同）1,000,000元，
      並自民國96年7月18日起至清償日止，按年息5%計算之利
      息。(二)訴訟費用由被告負擔。(三)願供擔保請准宣告假執行
      。
  二、被告：(一)原告之訴駁回。(二)訴訟費用由原告負擔。(三)願供
      擔保請准免為假執行。
貳、原告起訴主張：原告之夫陳永順與被告於86年間訂立「生活
    大師終身保險計劃Α」保險契約，並附加意外傷害保險附約
    ，94年9月19日為學習栽種蘭花技術探訪老師，陳永順於屏
    東縣新埤鄉○○段台糖產業道路上，因不明火災而意外身亡
    ，原告為該保險契約之受益人，向被告申請理賠竟遭拒絕，
    爰依意外傷害保險附約之約定，請求被告給付聲明所示之保
    險金等語。
參、被告則以：陳永順於86年2月19日向被告投保「生活大師終
    身保險計劃Α」，94年9月19日陳永順身故之後，被告已將
    保險主約之保險金、保單紅利、延滯息及已繳未到期之保險
    費等給付原告，本件原告無法證明陳永順死亡係屬意外，且
    依臺灣屏東地方法院檢察署函稱：「本案件起火原因係人為
    明火引燃，且無從車外潑灑促燃劑之情形……」，足見僅陳
    永順較有可能施加該促燃劑，且該火燒車事故業已結案，顯
    然排除他殺，因此系爭事故之發生，顯係陳永順自身之故意
    行為所導致，被告自無給付保險金之義務等語，資為抗辯。
肆、經查：
  一、以下之事實為兩造所不爭，本院採為判決之基礎：
    (一)陳永順於86年2月19日以自己為被保險人，與被告訂立「
      興農生活大師終身保險計劃Α」保險契約，保險金額為
      1,000,000元，並附加「意外傷害附約」，保險金額為1,
      000,000元，保險期間自86年2月19日起至153年2月19日止
      ，原告丘芝芸為該保險契約之受益人。
    (二)依本件意外傷害保險附約之內容如本院卷第43頁以下。
    (三)94年9月19日上午9時30分許，目擊者發現屏東縣新埤鄉○
      ○段32號台糖產業道路上，位於新埤鄉往丹林方向之堤防
      旁500公尺處，D0－6102號自小客車遭焚毀，陳永順仰躺
      於車內駕駛座上死亡。
    (四)陳永順之死亡原因經法務部法醫研究所鑑定結果：「遺體
      經解剖發現呈重度燒焦，除了燒灼碳化以外，並未發現其
      他可疑創傷，殘留尿液送檢亦未檢出致死藥毒物。由於遺
      骸毀損過於嚴重，無法確認是生前燒或死亡後焚，亦無證
      據確認其死亡原因；所以死者死亡之原因不明；死亡方式
      未確認」。
    (五)依屏東縣消防局94年10月7日火災原因調查報告書摘要，
      D0－6102號自小客車之起火處為車內前乘客座靠駕駛座附
      近處，起火原因以人為明火引燃造成火災，排除因光源折
      射蓄積熱引燃、因電線短路熔痕或機械運轉過熱造成火災
      、微火源（煙蒂）及飛火蓄積引燃火警等可能性。
    (六)陳永順死亡之時間，係在本件保險契約及附約之保險期間
      內。
  二、兩造所爭執者，為陳永順之死亡，是否為被告所承保之事
      故？被告則主張陳永順之死亡係其故意引火之行為所致，
      係以：(一)臺灣屏東地方法院檢察署96年7月5日屏檢光列94
      相604字第18853號函稱：「本案件起火原因係人為明火引
      燃，且無從車外潑灑促燃劑之情形……」等語（本院卷第
      18頁），故該「促燃劑之施加僅以被保險人較有可能」（
      本院卷第39頁、40頁答辯狀）。(二)臺灣屏東地方法院檢察
      署就陳永順火燒車事故已結案，故亦顯然排除他殺，該火
      燒車事故係人為，卻又排除他殺，則該事故之發生，非陳
      永順之故意行為而不可得。惟前開臺灣屏東地方法院檢察
      署函僅稱無從車外潑灑促燃劑之情形，並未說明在本件事
      故中發現確有促燃燃劑存在，且遍查臺灣屏東地方法院檢
      察署相驗卷，亦未發現有被告所主張之促燃劑存在，檢察
      官之結案簽並明確記載：「……經屏東縣警察局鑑識課勘
      查結果，起火點在副駕駛座，惟因燃燒嚴重，無法進一步
      是否有促燃劑……」（相驗卷第778頁），被告主張「促
      燃劑之施加僅以被保險人較有何能」云云，應係過度演繹
      臺灣屏東地方法院檢察署函之原意。再者，檢察官結案簽
      稱：「……且現場查無促燃劑，亦無法確認死者係生前燒
      或死後焚，復查無其他可疑創傷，故無法確認該明火為死
      者自己或外力因素所引燃。此外，亦無法單憑其生前財務
      狀況欠佳（持續多時）及歷年來陸續累積之高額保險金，
      即遽認其有強烈之自殺動機，研判死者死亡原因、方式均
      不明，爰命警繼續追查，並擬將本案暫行簽結，俟發現進
      一步線索時再行偵辦」（相驗卷第779頁背面），明白指
      出陳永順之死亡無法排除他殺之可能性，並命警繼續追查
      ，被告主張臺灣屏東地方法院檢察署偵查之結果已排除陳
      永順他殺之可能云云，顯屬誤會。
  三、按當事人主張有利於己之事實者，就其事實有舉證之責任
      。但法律別有規定，或依其情形顯失公平者，不在此限。
      民事訴訟法第277條定有明文。訴訟上之證明為歷史的證
      明，而非如自然科學上之證明，故不要求必然之判斷，在
      民事訴訟上僅要求蓋然之心證，而為蓋然之判斷。本件依
      屏東縣消防局火災原因調查之結果，D0－6102號自小客車
      之起火處為車內前乘客座靠駕駛座附近處，起火原因以人
      為明火引燃造成火災，排除因光源折射蓄積熱引燃、因電
      線短路熔痕或機械運轉過熱造成火災、微火源（煙蒂）及
      飛火蓄積引燃火警等可能性（見肆、一之(五)所載）。臺灣
      屏東地方法院檢察署於95年6月30日以屏檢瑞列94相字第
      15480號函復被告公司：「本署94年度相字第604號死者陳
      永順死亡案件，其死亡方式不詳，惟因火場鑑定報告之起
      火原因應以人為明火引燃造成火災，故排除意外之因素…
      …」等語（相驗卷第767頁），雖指稱本件火災排除意外
      之因素，惟該函並非用以解決兩造保險契約之糾紛，所謂
      「意外」之意義，亦不等同於被告契約之用語。依該函之
      前後文義，並參照屏東縣消防局火災原因調查報告書所載
      ，該函所稱排除意外之因素應係指排除「因光源折射蓄積
      熱引燃、因電線短路熔痕或機械運轉過熱造成火災、微火
      源（煙蒂）及飛火蓄積引燃火警等可能性」等「意料之外
      」之原因，而指向人為因素，並非排除本件傷害保險附約
      第5條第2項所定之「非由疾病所引起之外來突發事故」（
      如陳永順遭他人殺害，並引火燒車湮滅跡證；或陳永順遭
      人引火焚燒等事實）。
  四、陳永順之死亡原因經法務部法醫研究所鑑定結果：「遺體
      經解剖發現呈重度燒焦，除了燒灼碳化以外，並未發現其
      他可疑創傷，殘留尿液送檢亦未檢出致死藥毒物。由於遺
      骸毀損過於嚴重，無法確認是生前燒或死亡後焚，亦無證
      據確認其死亡原因；所以死者死亡之原因不明；死亡方式
      未確認」，此為兩造所不爭，並有法務部法醫研究所鑑定
      書可證（相驗卷第714頁），原告主張陳永順因不明火災
      而意外身亡，並未據原告舉證證明，固非可信。惟陳永順
      如係死後被焚，幾可斷言係他人故意之加害行為，自屬被
      告所承保之「非由疾病所引起之外來突發事故」；如陳永
      順係遭生前燒，而起火之原因又係人為明火引燃造成火災
      ，其情形亦不外自為、他為二種可能性，惟烈火焚身之痛
      苦程度並非一般人所得忍受，殊難想像陳永順能坐在車上
      自行引火而不逃生，反觀本件屏東縣消防局進行火場勘驗
      時所見，陳永順係坐臥於駕駛座上且車窗未關，燃燒時應
      無避難逃生之行為（相驗卷第482頁、第485頁火災調查報
      告書），據此亦可見陳永順自行引火之可能性甚低。
  五、被告公司與陳永順之傷害保險附約第5條「保險範圍」約
      定：「被保險人於本附約有效期間內，因遭受意外傷害事
      故，致其身體蒙受傷害而致殘廢、重大燒燙傷或死亡時，
      本公司依照本附約的約定給付保險金」、「前項所稱意外
      傷害事故，指非由疾病所引起之外來突發事故」；第12條
      「除外責任（原因）」約定：「被保險人直接因下列事由
      致成死亡、殘廢或重大燒燙傷時，本公司不負給付保險金
      的責任：……二、要保人、被保險人的故意行為」。承上
      所述，陳永順如係死後被焚，幾可斷言陳永順之死亡係他
      人故意之加害行為，係「非由疾病所引起之外來突發事故
      」並無疑義，如陳永順係遭生前燒，則陳永順自行引火之
      可能性較低。被告固主張原告尚未就陳永順死亡係屬其承
      保之意外傷害事故負舉證責任，惟本件陳永順死亡案件，
      曾由檢察官實施偵查，歷經檢察官實施訊問、調取通聯記
      錄、勘驗監視錄影帶、火場勘驗、死因鑑定等功能強大之
      偵查作為，仍無法查明陳永順係遭他殺實據，因而簽准暫
      行結案，自無法期待原告舉證能力高於有刑事偵查權之檢
      察官依上開相驗卷證所見，本件縱使無法達成陳永順死亡
      係第三人加害行為之必然判斷，但已足以可達到陳永順他
      殺之蓋然心證。
  六、至於被告主張陳永順生前財務狀況不佳，惟此尚無法推認
      陳永順有自殺之強烈動機（相驗卷第778頁背面檢察官結
      案簽(十)亦同此認定無異）；再者，陳永順生前自79年起即
      陸續投保多筆人壽保險，每筆保險金額為1,000,000元至
      2,000 ,000 元不等，以陳永順生前亦曾任職於保險公司
      ，故其長年保險規劃完整，並無異常之處（相驗卷第778
      頁背面檢察官結案簽(十一)），且本件保險契約訂立於86年2
      月19日，距本件火燒車事故發生之時，保險契約（含人壽
      險主約及傷害保險附約）已訂立長達8年之久，當亦無以
      小博大，不當圖取保險金之虞；至於原告於檢察官詢問時
      稱：「沒有（指陳永順沒有厭世的念頭）。但是數年前我
      曾發現他的公事包中有一張列單，上面註明如果發生意外
      死亡，保險要向何人接洽理賠，我不知道是否已有自殺的
      念頭」等語（相驗卷第38頁），並不足以證明陳永順之死
      亡，係屬被保險人之故意行為。被告迄未能證明陳永順係
      屬自殺，則原告依陳永順與被告意外傷害附約之約定，請
      求被告給付保險金1,000,000元，並自起訴狀繕本送達之
      翌日（即96年7月18日）起至清償日止，依法定利息加計
      遲延利息，於法有據，應予准許。兩造陳明願供擔保，請
      准宣告假執行及免為假執行，經核均無不合，爰酌定相當
      擔保金額分別准許之。
  六、因本案事證已臻明確，兩造其餘主張陳述及所提之證據，
      均毋庸再予審酌，附此敘明。
  七、本件訴訟費用計原告所繳納之第一審裁判費10,900元，由
      敗訴之被告負擔。
伍、結論：原告之訴為有理由，依民事訴訟法第78條、第390 條
    第2項、第392條第2項，判決如主文。
中　　華　　民　　國　　96　　年　　10　　月　　18　　日
                  民事第二庭    法  官  王  銘
正本係照原本作成。
如對本判決上訴，須於判決送達後20日內向本院提出上訴狀。
中　　華　　民　　國　　96　　年　　10　　月　　18　　日
                                書記官
